【裁判字號】    88,上,441
【裁判日期】    890126
【裁判案由】    分配表異議之訴
【裁判全文】
臺灣高等法院高雄分院民事判決      八十八年度上字第四四一號
      上  訴  人  台灣中小企業銀行
                  股份有限公司九如分行
      法定代理人  甲○○
      訴訟代理人  丙○○
      被  上訴人  交通銀行東高雄分行
      法定代理人  乙○○
      訴訟代理人  戊○○
                  丁○○
右當事人間分配表異議之訴事件，上訴人對於中華民國八十八年十月六日臺灣高雄地
方法院八十八年訴字第一五六一號第一審判決提起上訴，本院判決如左：
      主      文
上訴駁回。
第二審訴訟費用由上訴人負擔。
      事      實
甲、上訴人方面：
  一、聲明：
    (一)原判決廢棄。
    (二)台灣高雄地方法院八十七年度執字第八二五五號清償債務強制執行事件乙案，
      就執行債務人陸張妍蓉所有之不動產拍賣所得價金，不准被上訴人以新台幣（
      下同）貳佰捌拾陸萬伍仟佰拾肆元之他案（台灣高雄地方法院八十七年度
      執字第一四四九三號清償債務強制執行事件）之執行費用，列為分配表中之優
      先債權優先受償。
    (三)第一、二審訴訟費用，由被上訴人負擔。
  二、陳述：
    (一)查債權人因強制執行而支出之費用，得求償於債務人者，得準用民事訴訟法第
      九十一條之規定，向執行法院聲請確定其數額；又前項費用（係指已向執行法
      院聲請確定其數額，經取得確定之裁定者而言）及其他為債權人共同利益而支
      出之費用，得求償於債務人者，得就強制執行之財產先受清償。強制執行法第
      二十九條定有明文，爰本案被上訴人既就系爭優先受償之他案（台灣高雄地方
      法院八十七年度執字第一四四九三號清償債務強制執行事件）之執行費用，並
      未依上揭規定，向執行法院聲請取得確定其數額之確定裁定，原法院之民事執
      行處，竟准予將該未經裁判認可之他案執行費，予以列入優先分配，原審維持
      執行處之作法，難謂適法妥切。
    (二)次查，參照司法院司法業務研究會第三十一期民事法律專題研究（十五），最
      高法院法官李錦豐講座就法律問題研討第九則、第十則研討結論所提法律參考
      意見，有關強制執行法第二十九條條文中，所謂債權人因強制執行而支出之費
      用，係指為其他債權人之共同利益而支出之費用（即共益之執行費用）始得就
      強制執行之財產先受清償，爰本案被上訴人就他案執行案號，所繳納之執行費
      ，雖因採併案之執行方法，併入本案執行，惟本案之執行，因上訴人之聲請主
      導執行抵押之不動產，相關之執行必要費用（即實施強制執行程序所不能欠缺
      之費用而言），既已依法遵繳完納，則被上訴人以對案外人陸張妍蓉之普通債
      權併案執行，其於他案所繳納之他案執行費（被上訴人另有系爭債權之不動產
      抵押物尚未拍賣處分）僅係為自己之利益之出，自非屬本案執行之共益費用，
      故不得就強制執行之財產優先於抵押權人之抵押債權而受清償，原判決法院未
      注意及此，致上訴人之抵押債權因受侵蝕，則原判決法院之認事用法，亦難謂
      為適法、妥切。
    (三)再查，被上訴人於他案所繳納之他案執行費，係被上訴人為執行其本身債權擔
      保之不動產抵押物，所應繳納之執行費用，其不於本身債權擔保之不動產抵押
      物拍賣程序中取償，竟以併案執行之作法，將鉅額之非共益執行費用，轉嫁由
      上訴人負擔，揆諸民法第一百四十八條之規定，被上訴人以損害上訴人抵押債
      權為主要目的（以執行費吞蝕抵押債權）所為之併案執行執行之權利行使，顯
      然為法定之權利濫用，爰被上訴人以對案外人陸張妍蓉執行，於他案所繳納之
      他案執行費，自不得於上訴人所為聲請之拍賣抵押物強制執行事件乙案中，享
      有優於上訴人抵押債權受償之地位。
    (四)末查，強制執行法第二十九條所稱「債權人因強制執行而支出之費用」，其範
      圍於解釋上，若涵括主執行之執行費、假扣押執行費、抵押債權人強行參與分
      配因拍定而須補繳之執行費外，尚仍擴張及於所有普通債權人之併案執行費、
      參與分配之執行費用，則抵押權人之抵押債權，即難免因鉅額之非共益執行費
      用轉嫁負擔（無一定金額、比例上限之限制）而隱存難以預期或不可測之損失
      風險，此絕非立法者於制定上開法條之際，所本持之立法原意也。
  三、證據：援用在原審之立證方法。
乙、被上訴人方面：
  一、聲明：求為判決如主文所示。
  二、陳述：除與原判決所載相同予以引用外，補稱：
    (一)查上訴人上訴理由略以，被上訴人強制執行費用未依強制執行法第二十九條規
      定向執行法院聲請取得確定其數額之確定裁定，及被上訴人之執行費用並非共
      益執行費用，係他案之執行費用，故不得受分配，且參與分配執行費或併案執
      行費不應包括於強制執行第二十九條優先受償範圍。
    (二)經查上訴人之上訴理由，充滿了對法令之誤解及曲解，按強制執行法第二十九
      條第一項規定「強制執行：：：費用：：：「得」準用民事訴訟法第九十一條
      之規定，向執行法院聲請確定其數額」，上述規定係指債權人「得」而非「應
      」，且法律並未規定如未經上述確定數額聲請即不得列入分配受償，上訴人曲
      解該條規定謂「如未經確定裁定：：：之裁判認可」即不得受償，不免誤會。
    (三)復查上訴人所謂執行費用需為共益執行費用，並指摘被上訴人之費用係他案併
      案執行費用及認為得優先受償之執行費用並不包含參與分配執行費用或併案執
      行費用云云，惟查上開上訴理由被上訴人於原審答辯狀已詳予辯駁，按依民國
      年１０月９日總統令公布修正後之強制執行法第二十八條之二，民事強制執行
      不論係主動聲請或以參與分配方式（包含併案執行亦為參與分配之一種）均須
      繳納執行費，且依同法第二十九條均得優先受償，無分執行或參與分配之先後
      ，上訴人似對上開法律之修正（按舊強制執行法參與分配可免納執行費）無知
      或有所誤解，其請求自屬依法無據。
  三、證據：援用在原審之立證方法。
      理      由
一、本件上訴人主張，對執行債務人陸張妍蓉之債權，有第一順位抵押權作為擔保，
    並以台灣高雄地方法院八十七年執字第八二五五號聲請拍賣執行債務人陸張妍蓉
    所供擔保物而為強制執行。被上訴人嗣後則以八十六年促字第三三六四一、三三
    六四二、三三六四四號支付命令所列本金債權共計四億零六百三十五萬六千零六
    十五元及其利息、違約金，以八十七年執字第一四四九三號聲請併案執行，經台
    灣高雄地方法院民事執行處以八十七年執字第八二五五號拍賣前開不動產，得款
    二百四十三萬一千元，被上訴人竟以先前聲請假扣押之執行費用二萬零七百五十
    八元及前開聲請併案執行債權之執行費用二百八十四萬四千五百七十六元，共計
    二百八十六萬五千三百三十四元參與分配，經台灣高雄地方法院民事執行處以第
    六、七順序優先分配，共計獲分配二百零七萬八千一百八十三元。上訴人之執行
    名義債權，係以第一順位抵押權為擔保之優先債權，竟因被上訴人前開巨額執行
    費用之參與分配，而致全數無法獲償。況被上訴人對執行債務人陸張妍蓉之執行
    債權，另有光黎公司所提供之土地多筆暨坐落前開土地之建物，為被上訴人設定
    抵押權以為擔保，詎被上訴人竟不就其原有之擔保物實行抵押權求償，反針對上
    訴人實施抵押權之結果聲請併案執行，顯已逾越權利行使之範圍，為權利濫用，
    且被上訴人未聲請確定強制執行費用額，執行法院不應將未經裁判認可之他案執
    行費，予以列入優先分配，致上訴人蒙受損失，爰類推適用強制執行法第八十條
    之一第一、二項之規定，請求將被上訴人據以聲請強制執行之執行費用二百八十
    六萬五千三百三十四元，不准列為優先債權而受分配等語。
二、被上訴人則以，(一)被上訴人雖以前開上訴人所述之執行費用二百八十六萬五千三
    百三十四元聲請參與分配，惟系爭強制執行程序中之執行債務人陸張妍蓉經約定
    與訴外人光黎公司同為連帶債務人，被上訴人本得對連帶債務人中之一人，請求
    清償全部債務，況被上訴人所聲請之八十七年執字第一四四九三號強制執行事件
    ，亦因訴外人光黎公司聲請重整，為台灣高雄地方法院裁定中止強制執行程序至
    八十八年六月二十二日止，被上訴人亦無從以該強制執行程序取償，並無權利濫
    用情事(二)且法律並未規定強制執行之費用未經執行法院確定其數額者，即不得列
    入分配受償，上訴人對強制執行法第二十九條第一項之規定似有誤會。(三)本件不
    符強制執行法第八十條之一第一、二項所定無益執行禁止之規定等語，資為抗辯
    。
三、本件上訴人主張，對執行債務人陸張妍蓉之債權，有第一順位抵押權作為擔保，
    並以台灣高雄地方法院八十七年執字第八二五五號聲請拍賣執行債務人陸張妍蓉
    所供擔保物而為強制執行。被上訴人嗣後則以台灣高雄地方法院八十六年促字第
    三三六四一、三三六四二、三三六四四號支付命令所列本金債權共計四億零六百
    三十五萬六千零六十五元及其利息、違約金，以台灣高雄地方法院八十七年執字
    第一四四九三號案聲請併案執行。經台灣高雄地方法院民事執行處以八十七年執
    字第八二五五號案拍賣前開不動產，得款二百四十三萬一千元。而被上訴人以先
    前聲請假扣押之執行費用及前開聲請併案之執行債權執行費用共計二百八十六萬
    五千三百三十四元參與分配，並經台灣高雄地方法院民事執行處列為優先分配，
    共計獲分配二百零七萬八千一百八十三元，致上訴人之執行名義債權全數無法獲
    償。而被上訴人對執行債務人陸張妍蓉之執行債權，另有光黎公司所提供之土地
    多筆暨坐落前開土地之建物，為被上訴人設定抵押權以為擔保。被上訴人未就其
    原有之擔保物實行抵押權求償，而針對上訴人實施抵押權之結果聲請併案執行等
    事實，業據其提出台灣高雄地方法院民事執行處八十八年五月二十一日八十八高
    敬民良字第八二五五號通知、台灣高雄地方法院民事執行處強制執行金額計算書
    分配表各一紙、土地登記謄本十一份、建物登記謄本三份為證，並為被上訴人所
    不爭執，此復經原審調閱執行法院八十七年執字第八八二五號執行全卷，核屬無
    訛，堪信為真實，然上訴人主張被上訴人對債務人陸張研蓉執行程序其執行費用
    並未聲請確定執行費用額，且係為權利濫用及無益執行，故不應列為分配表之優
    先債權，被上訴人則以前揭情詞為辯，經查：
四、強制執行之費用未經執行法院確定其數額，得否列入分配優先受償：
    「債權人因強制執行而支出之費用，得求償於債務人者，得準用民事訴訟法第九
    十一條之規定，向執行法院聲請確定其數額。」此為強制執行法第二十九條第一
    項所規定，即強制執行之費用應由債務人負擔而由債權人預納者，該強制執行費
    用得與執行債權同時收取，然強制執行費用係於執行程序進行中所支付，其執行
    費數額若干，該代為預納之債權人如有爭執，得依前開規定準用民事訴訟法第九
    十一條之規定向執行法院聲請確定其數額，因此執行費用之確定係該墊付執行費
    用債權人之權利而非義務，且見同法第二十九條第二項，「前項費用及其他為債
    權人共同利益而支出之費用，得求償於債務人者，得就強制執行之財產先受清償
    。」，並未規定強制執行之費用須先經確定，方得受償，亦未排除參與分配之普
    通債權人依同法第二十八條之二第二項所繳納之執行費用得就強制執行之財產先
    受清償，再參以司法院司法業務研究會第三十一期民事法律專題研究（十五）亦
    認參與分配之普通債權人所支出之執行費用，應優先於抵押債權而受償，況且因
    不動產或動產之換價程序，究能換得多少價金尚難確定，如不允許參與分配之債
    權人所支出之執行費用優先於優先債權，則普通債權人實現權利之參與分配行為
    將導致普通債權人代債務人預納更多之款項，非但不能實行債權反而增加普通債
    權人之負擔而使普通債權人不敢聲明參與分配，其債權不易實現，將導致社會之
    融資意願降低、融資管道變少、借款條件提高，實阻礙經濟之發展，有違強制執
    行法促進實現債權人權利之立法目的，從而，上訴人所稱被上訴人併案之執行費
    用未經聲請確定執行費用額，不應准許列入分配表之優先債權，並非可採。
五、被上訴人所陳其非權利濫用之抗辯部分：
  (一)按連帶債務之債權人，得對於債務人中之一人或數人，或其全體，同時或先後請
    求全部或一部之給付，民法第二百七十三條第一項定有明文。又按權利之行使，
    不得違反公共利益或以損害他人為主要目的，民法第一百四十八條第一項固有明
    文。惟民法第一百四十八條第一項係規定行使權利，不得以損害他人為主要目的
    ，若當事人行使權利，雖足使他人喪失利益，而苟非以損害他人為主要目的，即
    不在該條所定範圍之內，亦有最高法院四十五年台上字第一○五號判例可資參照
    。再權利之行使是否違反公共利益或以損害他人為主要目的，應就權利人因權利
    行使所能取得之利益，與他人及國家社會因其權利行使所受之損失，比較衡量以
    定之。最高法院著有八十六年台上字第一一九號判決同此意旨。且「對於已開始
    實施強制執行之債務人財產，他債權人再聲請強制執行者，已實施執行行為之效
    力，於為聲請時及於該他債權人，應合併其執行程序，並依前二條之規定辦理（
    即參與分配程序）」，強制執行法第三十三條定有明文，此因金錢債權之強制執
    行程序，若債權人聲請強制執行，而另一債權人復針對同一債務人聲強制執行，
    此雙重執行易發生一物二賣等執行程序彼此互相牴觸之情形，債務人之財產既為
    債權人債權之總擔保，為免妨礙執行程序之進行，且其程序既皆為查封、拍（變
    ）賣、清償，則不妨將之合併，使後聲請者擬制為前程序之參與分配者，以避免
    執行資源浪費及執行程序之牴觸與矛盾，故而，被上訴人對於上訴人同一之債務
    人陸張研蓉之同為金錢債權之強制執行程序聲請執行法院併案處理，執行法院准
    予列入分配，係強制執行法上禁止二重執行立法原則之下所設之強制執行法之規
    定所始然。又強制執行法第二十八條之二第二項規定執行費之徵收，亦適用於聲
    明參與分配者，同法第二十九條第二項復規定，債權人因強制執行而支出之費用
    及其他為債權人共同利益而支出之費用，得求償於債務人者，得就強制執行之財
    產先受清償。前開規定並未將因聲明參與分配所支出之執行費，排除於優先受償
    之範圍外。且同法第二十八條之二第二項所以規定執行費之徵收，亦適用於聲明
    參與分配者，無非係因依舊制僅聲請執行之債權人應預納執行費，而聲明參與分
    配之債權人，則無須預付任何費用，坐享執行之成果，顯不公平，因而增列第二
    項，規定參與分配債權人亦同有預納執行費之義務，期臻公平，並藉以杜絕假債
    權濫行聲明參與分配，足見本條項係有利於全體債權人之規定，並有促進強制執
    行程序公平化之公共利益之作用。是以聲明參與分配人之執行費，更無排除於同
    法第二十九條第二項適用之外之理。
  (二)經查，被上訴人抗辯其聲請併案執行並無權利濫用乙節，業據其提出原審法院八
    十六年度促字第三三六四一號、第三三六四二號、第三三六四四號支付命令暨確
    定證明書，假扣押執行費用收據、台灣高雄地方法院民事執行處八十七年六月二
    十六日八十七高敬民良八十七執字第一四四九三號通知、強制執行費用收據、台
    灣高雄地方法院八十七年聲字第一一三九號民事裁定、八十七年整字第三號民事
    裁定各一份為證。由上開事實觀之，系爭執行債務人陸張妍蓉與訴外人光黎公司
    等係連帶債務人，而被上訴人係連帶債務之債權人，揆諸前開規定，被上訴人在
    訴外人光黎公司聲請重整，經執行法院裁定中止強制執行程序後，轉而以無擔保
    之普通債權為執行名義，對連帶債務人中之一人即執行債務人陸張妍蓉於系爭強
    制執行程序中請求全部之給付而聲請併案執行，實為保障其債權實現所應然。上
    訴人雖因被上訴人此一權利之行使，致第一順位抵押權債權未獲分配受償，因而
    喪失利益，然被上訴人於系爭強制執行程序中因拍賣而獲分配之部分亦僅有二百
    零七萬八千一百八十三元，而其以本金債權共計四億零六百三十五萬六千零六十
    五元及其利息、違約金，聲請執行之執行費用係二百八十六萬五千三百三十四元
    ，從而，其受分配之金額尚且不敷其所支出之執行費用，且其連帶債權部分並未
    分配獲償而受有利益。被上訴人依法優先受償聲明參與分配而支出之執行費用，
    於法有據，無從憑此遽認被上訴人行使權利係違反公共利益，或以損害上訴人為
    主要目的，而與民法第一百四十八條所定權利濫用之要件有間。被上訴人此節所
    辯，堪予採信。上訴人主張被上訴人有權利濫用之情事，委無可採。
六、被上訴人抗辯本件不符強制執行法所定無益執行禁止之規定部分：
  (一)按所謂類推適用，乃基於「相類似者應為相同處理」之平等原則而生之法則，係
    指非法條明定規範之事項，惟由現行法所定事項之立法意旨觀之，事屬相似而不
    應為不同處理者，則得將該條文之規定，類推適用於法未明文之事項。又按強制
    執行法第八十條之一第一、二項規定，不動產之拍賣最低價額不足清償優先債權
    及強制執行之費用者，執行法院應將其事由通知債權人。債權人於受通知後七日
    內，得證明該不動產賣得價金有賸餘可能或指定超過該項債權及費用總額之拍賣
    最低價額，並聲明如未拍定願負擔其費用而聲請拍賣。逾期未聲請者，執行法院
    應撤銷查封，將不動產返還債務人。依債權人前項之聲請為拍賣而未拍定，債權
    人亦不承受時，執行法院應公告願買受該不動產者，得於六個月內依原定拍賣條
    件為應買之表示，執行法院於訊問債權人及債務人意見後，許其應買；債權人復
    願承受者亦同。逾期無人應買或承受者，執行法院應撤銷查封，將不動產返還債
    務人。同法第三項則規定，不動產由順位在先之抵押權人或其他優先受償權人聲
    請拍賣者，不適用前二項之規定。由強制執行法第八十條之一第三項規定之立法
    意旨觀之，無益執行之禁止，乃保障優先受償權人，避免因普通債權人及順位在
    後之優先受償權人聲請執行而受損害，若由順位在先之優先受償權人聲請強制執
    行，自不生無實益之問題。由強制執行法第八十條之一第三項明文排除順位在先
    與優先受償權人聲請執行之情形觀之，彰顯立法者有意區別優先受償權人不同於
    其他順位受償權人或普通債權人之利益狀況，蓋優先受償權人已具受法律保障之
    優先受償地位，故以立法擬制第一順位優先受償權人不生執行無實益之問題，此
    一立法擬制已否定有類似於普通債權人聲請執行之情形，當無類推適用無益執行
    禁止原則之餘地。
  (二)上訴人所稱，其係第一順位抵押權人，卻因強制執行法第二十八條之二第二項、
    第二十九條第二項明文准許普通債權人優先受償聲明參與分配之執行費之結果，
    無從自擔保品之變價結果取償。民法設置抵押權擔保制度之目的，無非在於保障
    債權實現，提高債權人融資意願。而前開強制執行法之規定，與抵押權擔保制度
    牴觸之處，係屬立法論上利益衡量之層次，並非現行法解釋論所得解決之問題，
    亦與被上訴人是否得優先受償系爭執行費用無涉。是以被上訴人此節所辯，亦為
    可取。上訴人前揭主張，無足採信。
七、綜上所述，上訴人主張系爭執行費並未聲請確定執行費用額，且係為權利濫用及
    拍賣無實益，故不應列為分配表之優先債權等情，並不足採，原審認上訴人依類
    推適用強制執行法第八十條之一第一、二項規定之法則，起訴請求不准被上訴人
    之執行費用二百八十六萬五千三百三十四元列為優先債權而受分配，為無理由，
    而予駁回，自屬正當，上訴意旨求予廢棄改判，為無理由，應予駁回。
八、據上論結，本件上訴為無理由，依民事訴訟法條第四百四十九條第一項、第七十
    八條，判決如主文。
中      華      民      國    八十九    年      一      月    二十六    日
                                      臺灣高等法院高雄分院民事第五庭
~B1審判長法官  蔡明宛
~B2法      官  林健彥
~B3法      官  黃科瑜
右為正本係照原本作成。
如對本判決上訴，須於判決送達後二十日內向本院提出上訴狀，其未表明上訴理由者
，應於上訴後二十日內向本院提出上訴理由書。
中      華      民      國    八十九    年      一      月    二十九    日
~B法院書記官  黃富美
                                                                        Ｂ


司法院資訊處製作；財團法人民間司法改革基金會備份。
